【裁判字號】    97,訴,221
【裁判日期】    970702
【裁判案由】    偽造文書等
【裁判全文】
臺灣宜蘭地方法院刑事判決               97年度訴字第221號
公  訴  人  臺灣宜蘭地方法院檢察署檢察官
被      告  甲○○
            乙○○
            丙○○
上列被告因偽造文書等案件，經檢察官提起公訴（97年度偵字第
784號、第785號、第1896號），被告於本院準備程序中為有罪之
陳述，經告以簡式審判程序之旨，並聽取當事人意見後，由合議
庭評議裁定由受命法官獨任行簡式審判程序，判決如下：
    主  文
甲○○行使偽造私文書，足以生損害於他人，處有期徒刑貳月，
房屋租賃契約書上偽造之「林哲明」署押拾貳枚沒收之；又共同
行使偽造私文書，足以生損害於他人，處有期徒刑陸月，偽造之
乙○○郵局存簿交易明細及在職證明書各壹份均沒收；又共同行
使偽造私文書，足以生損害於他人，處有期徒刑陸月，偽造之丙○○郵局存簿交易明細壹份沒收之。應執行有期徒刑壹年，房屋
租賃契約書上偽造之「林哲明」署押拾貳枚、偽造之乙○○、丙○○郵局存簿交易明細及在職證明書各壹份均沒收之。
乙○○共同行使偽造私文書，足以生損害於他人，處有期徒刑參
月，如易科罰金，以新臺幣壹仟元折算壹日，緩刑貳年，偽造之
乙○○郵局存簿交易明細及在職證明書各壹份均沒收。
丙○○共同行使偽造私文書，足以生損害於他人，處有期徒刑參
月，如易科罰金，以新臺幣壹仟元折算壹日，緩刑貳年，偽造之
丙○○郵局存簿交易明細壹份沒收之。
    事  實
一、甲○○於民國96年6月10 日，經楊泳昌之同意，持楊泳昌所
    有之身分證，以楊泳昌為承租人向游致和承租宜蘭縣羅東鎮
    ○○路○段1號7樓之3之房屋，其基於行使偽造私文書之犯意
    ，偽以「林哲明」之身分代理楊泳昌締約，並在2 份租賃契
    約上立契約人欄位下方及騎縫等處各偽簽「林哲明」之署名
    共12枚，用以表示係「林哲明」代理楊泳昌簽立租賃契約之
    意，並將上開契約交予游致和之代理人曾行成轉交游致和收
    執而行使之，足以生損害於游致和對締約對象之辨識及「林
    哲明」。
二、甲○○於96年8 月間，以「永耀理財」之名義在自由時報分
    類廣告上刊登代辦小額信用貸款之廣告，其於同月17日前某
    日與前來詢問之客戶乙○○共同基於意圖為自己不法所有及
    行使偽造私文書之犯意聯絡，由乙○○提供其年籍資料及郵
    局存摺封面予甲○○，再由甲○○以新臺幣（下同）1萬5千
    元之代價，委請同具上開犯意聯絡之姓名、年籍不詳之成年
    人，偽造郵局之存摺交易明細及「快樂興業股份有限公司」
    之在職證明書各1份，並於「渣打銀行貸me more申請書」上
    填寫不實資訊後，於17日傳真上開文件予渣打國際商業銀行
    （以下簡稱：渣打銀行）用以申辦貸款35萬元而行使之，足
    以生損害於郵局、渣打銀行及「快樂興業股份有限公司」，
    並致渣打銀行陷於錯誤，於96年8月23日核撥貸款25萬元至
    乙○○於渣打銀行開立之0000-000000號帳戶內，乙○○隨
    即自貸得款項中提領6萬元予甲○○作為報酬。
三、甲○○復另行起意，於97年9月8日至19日，以「永耀理財」
    之名義在自由時報分類廣告上刊登代辦小額信用貸款之廣告
    ，並於同月27日前某日與前來詢問之客戶丙○○共同基於意
    圖為自己不法所有及行使偽造私文書之犯意聯絡，由丙○○
    提供其年籍資料及郵局存摺封面予甲○○，再由甲○○以新
    臺幣（下同）1萬5千元之代價，委請同具上開犯意聯絡之姓
    名、年籍不詳之成年人，偽造郵局之存摺交易明細1 份，並
    於「渣打銀行貸me more 申請書」上填寫不實資訊後，於27
    日傳真上開文件予渣打國際商業銀行（以下簡稱：渣打銀行
    ）用以申辦貸款30萬元而行使之，足以生損害於郵局及渣打
    銀行，並致渣打銀行陷於錯誤，於96年10月1 日核撥貸款30
    萬元至丙○○於渣打銀行開立之0000-000000 號帳戶內，丙○○隨即自貸得款項中提領6萬元予甲○○作為報酬。
四、案經渣打銀行訴由新竹市警察局第一分局報請臺灣宜蘭地方
    法院檢察署檢察官偵查起訴。
    理  由
一、認定犯罪事實所憑之證據及理由：
    上開犯罪事實業據被告甲○○、乙○○及丙○○坦承不諱，
    核與證人游致和（偵784號卷第15-16頁、偵785號卷第17-18
    頁）、朱榮春（警0000000000號卷第5-6 頁、警0000000000
    號卷第1-2頁）、曾行成（偵784號卷第53-54 頁）所述情節
    大致相符，復有「渣打銀行貸me more申請書」5份（警0000
    000000號卷第7-9頁、警0000000000號卷第3-4頁）、個金部
    授信案件申覆單2紙（警0000000000號卷第11頁、警0000000
    000號卷第10頁）、郵局存摺交易明細2份（警0000000000號
    卷第12-14頁、警0000000000號卷第6-9頁）、個人基本資訊
    彙總2份（警0000000000號卷第15-19 頁、警 0000000000號
    卷第12-15頁）、臺灣郵政股份有限公司鳳山郵局96 年12月
    7日鳳營字第0960101734號函及檢附資料1份（警0000000000
    號卷第20-24頁）、委託切結書1份（警0000000000號卷第26
    頁）、在職證明書1紙（警0000000000 號卷第11頁）、臺灣
    郵政股份有限公司宜蘭郵局96年12月6日宜營字第096500104
    3 號函及檢附資料1份（警0000000000號卷第16-17頁）、自
    由時報分類廣告照片12張（偵784號卷第19頁、偵785號卷第
    3、21頁）、房屋租賃契約書2份（偵784號卷第20-23頁、偵
    785號卷第22-25頁）、名片1張（偵784號卷第60頁）、自由
    時報羅東辦事處97年3月13日自由羅字第970313001號函及檢
    附資料1份（偵785號卷第10-11頁）在卷可參，足認被告3人
    犯行明確，應依法論科。
二、論罪科刑之理由：
（一）按公文書必須公務員基於職務上作成之文書，其內容必須
      為公法上之關係，至於私法上行為所製作之文書，則非公
      文書，是公務員代表國家機關與私人間所訂立之私法上之
      契約行為，所製作之文書，不應認為公文書。郵政存簿儲
      金簿，雖係國營郵政機關發給，惟其與客戶間乃係基於私
      經濟之地位而成立之存款契約，其內容係證明私人往來存
      款之用，具有消費寄託之性質，與一般私人間為消費寄託
      所訂立之消費寄託契約並無差異，雙方純屬私法上之權義
      關係，所製作之儲金簿，屬私文書之一種，最高法院89年
      台上字第2914號著有判決可資參照；次按，在職證明書係
      關於服務或其他相類之證書，屬刑法第212 條之特種文書
      ，最高法院91年度台上字第7108號亦著有判決可資參照，
      核被告甲○○、乙○○所為均係犯刑法第216條、第210條
      之行使偽造私文書罪；第216條、第212條之行使偽造特種
      文書罪及刑法第339條第1項之詐欺取財罪；被告丙○○係
      犯刑法第216條、第210條之行使偽造私文書罪及刑法第33
      9條第1項之詐欺取財罪。被告甲○○偽造「林哲明」之署
      名，係屬偽造私文書之階段行為；被告甲○○、乙○○共
      同偽造「快樂興業股份有限公司」及其負責人（如附件所
      示）之印文，係屬偽造特種文書之階段行為，而偽造私文
      書、特種文書之低度行為復為行使私文書、特種文書之高
      度行為所吸收，均不另論罪。
（二）被告甲○○、乙○○及偽造郵局存摺交易明細及在職證明
      之姓名、年籍不詳之成年人就上開事實二之犯行；被告甲○○、丙○○及偽造郵局存摺交易明細之姓名、年籍不詳
      之成年人就前開事實三之犯行，有犯意聯絡及行為分擔，
      均為共同正犯。
（三）被告甲○○、乙○○同時行使偽造之私文書及特種文書，
      以遂行其詐欺取財犯行，係一行為觸犯詐欺取財罪、行使
      偽造私文書罪及行使偽造特種文書罪，為想像競合犯，應
      從一重之行使偽造私文書罪處斷。被告甲○○、丙○○行
      使偽造之私文書，以遂行其詐欺取財犯行，係一行為觸犯
      詐欺取財罪及行使偽造私文書罪，亦為想像競合犯，應從
      一重之行使偽造私文書罪處斷。
（四）被告甲○○所犯之行使偽造私文書3 罪，犯意個別，行為
      互殊，應予分論併罰。
（五）爰審酌被告3 人犯後均坦認犯行，態度尚稱良好；被告甲○○、丙○○無前科，素行亦可稱良好；被告乙○○、丙○○因經濟困窘，需款孔急致罹刑章，犯罪動機尚非惡劣
      ，被告甲○○正值年壯，不循正當途徑滿足己欲，竟以不
      正當之方式經營代辦業務，並刊登廣告招攬不特定人參與
      偽造及詐欺犯行，生損害於金融機構對於金融交易管理及
      個人信用評估之正確性，亦有害於整體金融秩序，惡性非
      輕，所生損害尚非屬鉅額，及其高職畢業、被告丙○○、
      乙○○均國中畢業之智識程度等情狀，分別量處如主文所
      示之刑，並就被告丙○○、乙○○部分諭知易科罰金之折
      算標準。
（六）被告乙○○、丙○○未曾因犯罪受有期徒刑以上刑之宣告
      ，有臺灣高等法院被告前案紀錄表在卷可憑，均屬初犯，
      其2 人因經濟壓力及自身之財力狀況致未能循正當管道籌
      措資金，於偵、審程序中均知悔過認錯，經此科刑教訓，
      應能知所警惕不致再犯，是所宣告之有期徒刑，以暫不執
      行為適當，並予宣告緩刑2 年，以啟自新。被告甲○○雖
      亦屬初犯，有臺灣高等法院被告前案紀錄表在卷可憑，然
      其未能供出偽造存簿交易明細之姓名、年籍不詳之共犯，
      又依其設立公司、刊登廣告之犯罪手法等情狀，認不宜予
      以緩刑，併予敘明。
（七）本件房屋租賃契約書係一式兩份，有該契約條款在卷可稽
      （偵784號卷第23 頁），分屬出租人游致和及承租人楊泳
      昌持有，均非屬被告所有之物，爰不另依刑法第38 條第1
      項第2 款沒收之。惟租賃契約書上之偽造之「林哲明」署
      押各6枚（2份共12枚），不問屬被告甲○○與否，均應依
      刑法第219 條規定沒收之。又偽造之乙○○、丙○○郵局
      存簿交易明細及在職證明書各壹份均係被告甲○○委託姓
      名、年籍不詳之人偽造後傳真予渣打銀行，供詐欺及行使
      偽造私文書、特種文書所用之物，業據被告甲○○陳述在
      卷（偵784 號卷第57頁），並有本院公務電話紀錄在卷可
      參（本院卷第41頁），現應由被告甲○○持有中，復無證
      據顯示業已滅失，爰依刑法第38條第1項第2款宣告沒收之
      。在職證明書上偽造之「快樂興業股份有限公司」及其負
      責人（如附件所示）之印文業已隨在職證明書之沒收而沒
      收之，爰不另依刑法第219條規定宣告沒收。
據上論斷，應依刑事訴訟法第273條之1第1項、第299條第1 項前
段，刑法第28條、第216條、第210條、第212條、第339 條第1項
、第41條第1項前段、第55條、第74條第1項第1款、第219條、第
38條第1項第2款、第51條第5款，刑法施行法第之1條第1項、第2
項前段，判決如主文。
本案經檢察官張立言到庭執行職務。
中    華     民    國    97    年    7    月     2    日
                   刑事第二庭法  官  楊坤樵
以上正本證明與原本無異。
如不服本判決應於收受本判決後10日內向本院提出上訴書狀，並
應敘述具體理由。若未敘述理由者，應於上訴期間屆滿後20日內
向本院補提理由書狀 (均須按他造當事人之人數附繕本)。
                             書記官  謝佩欣
中    華    民    國    97    年     7     月    3    日
附錄本案論罪科刑法條全文：
中華民國刑法第216條
行使第 210 條至第 215 條之文書者，依偽造、變造文書或登載
不實事項或使登載不實事項之規定處斷。
中華民國刑法第210條
偽造、變造私文書，足以生損害於公眾或他人者，處 5 年以下有
期徒刑。
中華民國刑法第212條
偽造、變造護照、旅券、免許證、特許證及關於品行、能力服務
或其他相類之證書、介紹書，足以生損害於公眾或他人者，處1
年以下有期徒刑、拘役或3百元以下罰金。
中華民國刑法第339條
意圖為自己或第三人不法之所有，以詐術使人將本人或第三人之
物交付者，處5年以下有期徒刑、拘役或科或併科1千元以下罰金
。
以前項方法得財產上不法之利益或使第三人得之者，亦同。
前二項之未遂犯罰之。
附件：


司法院資訊處製作；財團法人民間司法改革基金會備份。
